【裁判字號】    99,訴,246
【裁判日期】    990902
【裁判案由】    分割共有物
【裁判全文】
臺灣彰化地方法院民事判決  99年度訴字第246號
原      告  子○○
            甲○○
共      同
訴訟代理人  黃勝雄律師
被      告  癸○○
            乙○○
            寅○○
            戊○○○
            丁○○
            丑○○
            丙○○
            己○○國外公示送.
            辛○○
            卯○○
            壬○○
            庚○○
上列當事人間請求分割共有物事件，本院於民國99年8 月19日言
詞辯論終結，判決如下：
     主      文
被告戊○○○、丁○○、丑○○、丙○○、己○○、辛○○、卯
○○、壬○○、庚○○應就其被繼承人陳天注所遺，坐落彰化縣
溪州鄉○○段溪州小段五八一地號、地目田、面積四千二百零九
平方公尺土地之應有部分十二分之二；坐落同段五八一之一地號
、地目田、面積一千六百十六平方公尺土地之應有部分二百二十
八分之三十八；坐落同段五八一之二地號、地目田、面積三千九
百零九平方公尺土地之應有部分十二分之二；坐落同段五八一之
三地號、地目田、面積三千七百二十九平方公尺土地之應有部分
二百二十八分之六十六；坐落同段五八一之四地號、地目田、面
積五千二百八十六平方公尺土地之應有部分二百二十八分之六十
六，辦理繼承登記。
原告子○○與被告乙○○、癸○○、戊○○○、丁○○、丑○○
、丙○○、己○○、辛○○、卯○○、壬○○、庚○○共有坐落
彰化縣溪州鄉○○段溪州小段五八一地號、地目田、面積四千二
百零九平方公尺土地及同段五八一之二地號、地目田、面積三千
九百零九平方公尺土地應合併分割如附圖（即彰化縣北斗地政事
務所於民國九十九年四月二十二日複丈之土地複丈成果圖）所示
：編號Ａ部分，面積六百六十五點六五平方公尺，分歸被告乙○○取得；編號Ｂ部分，面積一千三百三十一點二九平方公尺，分
歸被告戊○○○、丁○○、丑○○、丙○○、己○○、辛○○、
卯○○、壬○○、庚○○等共同取得，並維持公同共有；編號Ｃ
部分，面積二千九百九十點二四平方公尺，分歸原告子○○取得
；編號Ｄ部分，面積三千點五七平方公尺，分歸被告癸○○取得
。
原告甲○○與被告乙○○、癸○○、戊○○○、丁○○、丑○○
、丙○○、己○○、辛○○、卯○○、壬○○、庚○○、寅○○
共有坐落彰化縣溪州鄉○○段溪州小段五八一之一地號、地目田
、面積一千六百十六平方公尺土地；同段五八一之三地號、地目
田、面積三千七百二十九平方公尺土地；同段五八一之四地號、
地目田、面積五千二百八十六平方公尺土地應合併分割如附圖（
即彰化縣北斗地政事務所於民國九十九年四月二十二日複丈之土
地複丈成果圖）所示：編號Ａ部分，面積一千四百六十五點五八
平方公尺，分歸原告甲○○取得；編號Ｂ部分，面積二百五十五
點九六平方公尺，分歸被告癸○○取得；編號Ｃ部分，面積六百
六十一點八一平方公尺，分歸被告乙○○取得；編號Ｄ部分，面
積二千八百十六點零五平方公尺，分歸被告戊○○○、丁○○、
丑○○、丙○○、己○○、辛○○、卯○○、壬○○、庚○○等
共同取得，並維持公同共有；編號Ｅ部分，面積五千一百九十九
點四一平方公尺，分歸被告寅○○取得。
訴訟費用由兩造各按如附表所示應負擔訴訟費用比例負擔。
    事實及理由
一、被告均未於言詞辯論期日到場，核無民事訴訟法第386 條各
    款所列情形，爰依原告之聲請，由其一造辯論而為判決。
二、原告主張：
（一）坐落彰化縣溪州鄉○○段溪州小段581、581-2地號土地為
      原告子○○、被告乙○○、癸○○及原共有人陳天注所共
      有；同段581-1、581-3、581-4 地號土地為原告甲○○、
      被告癸○○、乙○○、寅○○及原共有人陳天注所共有，
      應有部分分別如附表所示。兩造共有之上開土地5 筆（下
      稱系爭土地），並無依物之使用目的不能分割情事，亦無
      契約訂有不分割之期限，惟兩造間無法達成協議分割，為
      此請求裁判分割。系爭土地之共有關係，均成立於民國（
      下同）89年1 月4 日以前，依農業發展條例第16條第1 項
      第4 規定，得分割為單獨所有，且系爭土地係共有人分別
      部分相同之相鄰數不動產，原告子○○、甲○○，與被告
      癸○○、寅○○，均同意依民法第824 條第6 項之規定，
      請求分別合併分割，而同意合併分割之共有人應有部分，
      均超過各筆土地之半數以上，故請求將系爭土地各合併分
      割如附圖即彰化縣北斗地政事務所於99年4 月22日複丈之
      土地複丈成果圖所示。
（二）又系爭土地之原共有人陳天注已於97年7 月23日死亡，被
      告戊○○○、丁○○、丑○○、丙○○、己○○、辛○○
      、卯○○、壬○○、庚○○為其繼承人，迄今均未辦理繼
      承登記，爰併請求上開陳天注之繼承人就其遺留系爭土地
      之應有部分辦理繼承登記。並聲明：如判決主文所示。
三、被告經合法通知，均未於言詞辯論期日到場，亦未提出書狀
    作何聲明或陳述。
四、得心證之理由：
（一）原告主張系爭581、581-2地號土地為原告子○○、被告乙○○、癸○○及原共有人陳天注所共有；同段系爭581-1
      、581-3 、581-4 地號土地為原告甲○○、被告癸○○、
      乙○○、寅○○及原共有人陳天注所共有，地目均為田、
      使用分區均為特定農業區，應有部分如附表所示，且共有
      人間就上開系爭土地，無不分割期限之約定，亦無因物之
      使用目的不能分割之情形，惟無法協議分割等事實，業據
      其提出土地登記謄本、地籍圖謄本等件為證（見本院卷第
      23-36 頁），被告並未提出書狀答辯或爭執，是此部分之
      事實，堪信為真。
（二）按各共有人，除法令另有規定外，得隨時請求分割共有物
      ，但因物之使用目的不能分割或契約訂有不分割之期限者
      ，不在此限；又共有物之分割，依共有人協議之方法行之
      。分割之方法不能協議決定，或於協議決定後因消滅時效
      完成經共有人拒絕履行者，法院得因任何共有人之請求，
      命為下列之分配：1.以原物分配於各共有人。但各共有人
      均受原物之分配顯有困難者，得將原物分配於部分共有人
      ；2.原物分配顯有困難時，得變賣共有物，以價金分配於
      各共有人；或以原物之一部分分配於各共有人，他部分變
      賣，以價金分配於各共有人。共有人相同之數不動產，除
      法令另有規定外，共有人得請求合併分割。共有人部分相
      同之相鄰不動產，各該不動產均具應有部分之共有人，經
      各不動產應有部分過半數共有人之同意，得適用前項規定
      ，請求合併分割，民法第823 條第1 項、第824 條第1 項
      、第2 項、第5 項、第6 項定有明文。次按每宗耕地分割
      後每人所有面積未達0.25公頃者，不得分割；但有下列情
      形之一者，不在此限：…本條例中華民國89年1 月4 日修
      正施行前之共有耕地，得分割為單獨所有，農業發展條例
      第16條第1 項第4 款分別載有明文。
（三）依上揭系爭土地之土地登記謄本、地籍圖謄本所示，系爭
      581 、581-1 、581-2 、581-3 、581-4 地號土地相鄰而
      坐落，其共有人部分相同，且原告子○○、甲○○、被告
      癸○○、寅○○等共有人均同意合併分割，有共有土地合
      併分割同意書在卷可稽（見本院卷第33、34頁），已符合
      上開經各不動產應有部分過半數共有人同意之規定甚明。
      又系爭土地係特定農業區農牧用地，屬農業發展條例第3
      條第11款規定之耕地，原告子○○、甲○○、被告乙○○
      、癸○○、寅○○及原共有人陳天注係於89年1 月4 日前
      取得系爭土地共有之應有部分，而成為系爭土地之共有人
      有系爭土地登記謄本附卷可憑（見本院卷第23-32 頁），
      故本件應符合農業發展條第16條第1 項第4 款規定，不受
      同條例第16條第1 項本文規定限制。原告為系爭土地之共
      有人之一，依上開規定，以其他共有人為共同被告，請求
      裁判合併分割系爭土地，於法尚無不合，應予准許。
（四）再系爭土地原共有人陳天注於97年7 月23日死亡，由其繼
      承人即被告戊○○○、丁○○、丑○○、丙○○、己○○
      、辛○○、卯○○、壬○○、庚○○共同繼承，但上開繼
      承人迄今均尚未辦理繼承登記之事實，有系爭土地登記謄
      本、戶籍謄本、繼承系統表等件為佐（見本院卷第9-32頁
      ），被告等對此亦不爭執，是此部分之事實，堪信為真。
      復按因繼承、強制執行、徵收、法院之判決或其他非因法
      律行為，於登記前已取得不動產物權者，非經登記，不得
      處分其物權，民法第759 條定有明文。又分割共有物，性
      質上為處分行為，依民法第759 條規定，共有不動產之共
      有人中有人死亡時，於其繼承人未為繼承登記以前，固不
      得分割共有物，惟原告如於本件訴訟中，請求已死亡之共
      有人之繼承人辦理繼承登記，並合併對繼承人及其餘共有
      人為分割共有物之請求，不但符合訴訟經濟原則，亦與民
      法第759 條規定之旨趣無違（最高法院69臺上字第1012號
      判例意旨參照）。查系爭土地原共有人陳天注已於起訴前
      死亡，陳天注之應有部分由其繼承人即被告戊○○○、丁○○、丑○○、丙○○、己○○、辛○○、卯○○、壬○○、庚○○共同繼承，惟上開陳天注之繼承人均未辦理系
      爭土地之繼承登記，已詳述如前，故原告請求分割系爭土
      地，同時請求被告戊○○○、丁○○、丑○○、丙○○、
      己○○、辛○○、卯○○、壬○○、庚○○，就系爭土地
      原共有人陳天注遺留系爭土地之應有部分辦理繼承登記，
      尚無不合，應予准許，爰判決如主文第1 項所示。
（五）另按共有人因共有物分割之方法不能協議決定，而提起請
      求分割共有物之訴，應由法院斟酌當事人之聲請、共有物
      之性質、經濟效用及全體共有人之利益、意願等公平決定
      之。本院審酌系爭土地之性質與形狀、共有人之意願、全
      體共有人之利益、經濟效用等因素，認為原告所提如附圖
      所示之分割方法，分割線筆直，地形方整，使土地能有效
      利用，並能兼顧共有人利益均等，且未見對兩造有何特別
      不利之處，是本件以如附圖所示方案為分割方法，尚無不
      妥，自屬允當，爰判決如主文第2 、3 項所示。
五、又因共有物分割、經界或其他性質上類似之事件涉訟，由敗
    訴當事人負擔訴訟費用顯失公平者，法院得酌量情形，命勝
    訴之當事人負擔其一部，民事訴訟法第80條之1 定有明文。
    本件係因分割共有物事件涉訟，兩造之行為，均可認係按當
    時之訴訟程度為伸張或防禦權利所必要，故諭知由兩造按如
    附表所示應負擔訴訟費用部分比例，分擔訴訟費用，較為公
    允，爰判如主文第4 項所示。
六、本件事證已臻明確，兩造其餘攻擊防禦方法，經審酌後均核
    與判決結果不生影響，爰不予審究。
七、訴訟費用負擔之依據：民事訴訟法第78條、第80條之1 、第
    85條第1 項但書、第2 項。
中    華    民    國    99    年    9     月    2     日
                  民事第三庭    法  官  林秉暉
以上正本係照原本作成。
如對判決上訴，應於判決送達後20日內向本院提出上訴狀。如委
任律師提起上訴者，應一併繳納上訴審裁判費。
中    華    民    國    99    年    9     月    2     日
                                書記官  廖春慧
一、附表：坐落彰化縣溪州鄉○○段溪洲小段土地
┌──┬────────┬──────────────────────────────────┬───────┐
│編號│ 共有人         │                   應   有  部   分                                 │應負擔訴訟費用│
│    │                ├──────┬──────┬──────┬──────┬──────┤比例          │
│    │                │  581地號   │  581-2地號 │ 581-1地號  │ 581-3地號  │ 581-4地號  │              │
├──┼────────┼──────┼──────┼──────┼──────┼──────┼───────┤
│1   │戊○○○、丁○○│   2/12     │   2/12     │  38/228    │  66/228    │   66/228   │  22.6％      │
│    │、丑○○、丙○○│            │            │            │            │            │（連帶負擔）  │
│    │、己○○、辛○○│            │            │            │            │            │              │
│    │、卯○○、壬○○│            │            │            │            │            │              │
│    │、庚○○公同共有│            │            │            │            │            │              │
├──┼────────┼──────┼──────┼──────┼──────┼──────┼───────┤
│2   │子○○          │10845/42090 │19545/39090 │    --      │    --      │     --     │  16.2％      │
├──┼────────┼──────┼──────┼──────┼──────┼──────┼───────┤
│3   │癸○○          │ 2763/5612  │   3/12     │    --      │  16/228    │     --     │  17.7％      │
├──┼────────┼──────┼──────┼──────┼──────┼──────┼───────┤
│4   │乙○○          │    1/12    │   1/12     │  62/2280   │  16/228    │   16/228   │   7.1％      │
├──┼────────┼──────┼──────┼──────┼──────┼──────┼───────┤
│5   │甲○○          │     --     │    --      │  698/2280  │  16/228    │   32/228   │     8％      │
├──┼────────┼──────┼──────┼──────┼──────┼──────┼───────┤
│6   │寅○○          │     --     │    --      │    1/2     │   1/2      │    1/2     │  28.4％      │
└──┴────────┴──────┴──────┴──────┴──────┴──────┴───────┘
二、附圖：即彰化縣北斗地政事務所99年4 月22日複丈之土地複
    丈成果圖

司法院資訊處製作；財團法人民間司法改革基金會備份。
